臺灣臺中地方法院刑事判決　　　　　　　　　　　　九十三年度訴字第一八一一號
　　公　訴　人　臺灣臺中地方法院檢察署檢察官
　　被　　　告　甲○○
右列被告因違反稅捐稽徵法等案件，經檢察官聲請以簡易判決處刑（聲請案號：九十
三年度偵字第一一六四六號），本院豐原簡易庭認不宜逕以簡易判決處刑，應適用通
常訴訟程序審判，本院合議庭裁定由受命法官獨任進行簡式審判程序，本院判決如左
：
    主  文
甲○○行使偽造私文書，足以生損害於公眾及他人，處有期徒刑肆月，如易科罰金，
以佰元折算壹日；偽造「乙○○」名義之印章壹顆及「禾興工業社」九十年度薪資
印領清冊上偽造之「乙○○」印文拾貳枚，均沒收。又納稅義務人以不正當方法逃漏
稅捐，處有期徒刑月，如易科罰金，以佰元折算壹日。應執行有期徒刑陸月，如
易科罰金，以佰元折算壹日；偽造「乙○○」名義之印章壹顆及「禾興工業社」九
十年度薪資印領清冊上偽造之「乙○○」印文拾貳枚，均沒收。
    事  實
一、甲○○係設於臺中縣大雅鄉○○村○○路三號「禾興工業社」之實際負責人，為
    商業登記法第九條規定之商業負責人，亦為商業會計法第四條所規定之商業負責
    人，且為從事業務之人，負有據實製作薪資印領清冊及薪資所得扣繳暨免扣繳憑
    單之義務。其明知營利事業所得稅納稅義務人「禾興工業社」於民國九十年一月
    至十二月間並未僱佣乙○○，竟基於行使偽造私文書、業務上登載不實文書、填
    製不實會計憑證之犯意，及為營利事業所得稅納稅義務人「禾興工業社」逃漏稅
    捐之犯意，於九十年底某日，先自其弟蔡鴻燦（已於九十二年一月三十日死亡，
    而另經檢察官簽結）處取得偽造之「乙○○」印章一顆後，於九十一年一月初某
    日，在其上址「禾興工業社」內，以在「禾興工業社」九十年度員工薪資印領清
    冊上，虛偽登載乙○○於九十年一月至十二月向「禾興工業社」領取薪資，並在
    薪資印領清冊各月之後蓋用前揭印章，而偽造乙○○名義之印文十二枚，虛偽登
    載乙○○於九十年一月至十二月間向「禾興工業社」領取新臺幣（下同）五十五
    萬八千元薪資之不實事項，而偽造完成具有收據性質並為會計憑證之「禾興工業
    社」九十年度員工薪資印領清冊；並於同年一月中旬某日，將偽造完成之「禾興
    工業社」九十年度員工薪資印領清冊提出行使交付不知情之不詳姓名、年籍之成
    年記帳人員，利用該記帳人員將此不實事項，登載於業務上作成之「財政部臺灣
    省中區國稅局禾薪字第ＯＯ三八號九十年度各類所得扣繳暨免扣繳憑單」（下稱
    扣繳憑單）及「禾興工業社九十年度營利事業所得稅結算申報書」（下稱結算申
    報書），並於九十一年五月三十一日提出結算申報書，向財政部臺灣省中區國稅
    局臺中縣分局行使，申報該「禾興工業社」九十年度營利事業所得稅，以虛增該
    商號營業成本，營利所得減少，及行使業務上登載不實文書等不正當方法，逃漏
    納稅義務人「禾興工業社」九十年度營利事業所得稅九萬四千五百七十四元，足
    生損害於乙○○及稅捐稽徵機關對於營利事業所得稅核課稽徵之正確性，嗣因乙
    ○○接獲綜合所得稅款核定通知書，始悉上情。
二、案經乙○○訴由臺灣臺中地方法院檢察署檢察官偵查後聲請簡易判決處刑。
    理  由
一、右揭事實，業據被告甲○○於本院審理時坦白不諱，核與證人乙○○、吳孟純、
    蔡志清等人證述之情節大致相符，並有扣繳憑單、證人乙○○員工職務證明書、
    財政部臺灣省中區國稅局臺中縣分局九十三年一月九日中區國稅中縣一字第Ｚ○
    ○○○○○○○○號函附「禾興工業社」九十年度營利事業所得稅結算申報書影
    本等在卷可稽，而被告以上揭虛增營業成本等不正當方法，逃漏納稅義務人「禾
    興工業社」九十年度營利事業所得稅之稅額為九萬四千五百七十四元，亦有臺灣
    臺中地方法院檢察署公務電話紀錄單一紙附卷可查，本件事證已經明確，被告犯
    行洵堪認定，應依法論科。
二、按商業會計法之商業會計憑證，分為原始憑證及記帳憑證，所謂原始憑證，係指
    證明事項之經過，而為造具記帳憑證所根據之憑證，而記帳憑證則係指證明處理
    會計事項人員之責任而為記帳所根據之憑證而言，此觀諸商業會計法第十五條之
    規定自明，且薪資支出之原始憑證，為收據或簽收之名冊，營利事業所得稅查核
    準則第七十一條第十一款亦有規定，是應認薪資印領清冊係商業會計法所規定之
    商業會計憑證。又按薪資印領清冊如由薪資發放單位（如機關、公司行號或個人
    等）製作，經領款人員於其上簽章，用以證明該薪資業經其領取之文件，即具有
    收據之性質，因之，領款人員在薪資印領清冊上簽章之行為，係用以表示其已經
    領取該項薪資之意思，即具有以其名義表達上開意思之私文書性質（最高法院九
    十二年臺上字第三八四六號判決意旨參照）。復按營利事業填報「各類所得扣繳
    暨免扣繳憑單」，乃附隨其業務而製作，為業務上所掌文書，此種扣繳憑單內容
    如有不實，而足生損害於公眾及他人，即係犯業務上登載不實文書之罪名（最高
    法院七十年九月二十一日第九次刑事庭會議決議參照）。查被告係「禾興工業社
    」之實際負責人，為商業登記法第九條規定之商業負責人，亦為商業會計法第四
    條所規定之商業負責人，其未經證人乙○○之同意或授權，即擅持偽造乙○○之
    印章，在「禾興工業社」九十年度薪資印領清冊上偽造證人乙○○之印文，而為
    虛偽登載證人乙○○在九十年度一月至十二月間，有向「禾興工業社」領取合計
    五十五萬八千元之薪資，而偽造具有收據性質之「禾興工業社」九十年度薪資印
    領清冊，並提出行使交付不詳姓名、年籍之成年記帳人員，使該不詳姓名、年籍
    之成年記帳人員據其內容製作「禾興工業社九十年度營利事業所得稅結算申報書
    」，而向財政部臺灣省中區國稅局臺中縣分局申報「禾興工業社」九十年度營利
    事業所得稅，使證人乙○○有遭核課個人綜合所得稅之虞，自足以生損害於證人
    乙○○及財政部臺灣省中區國稅局臺中縣分局對於營利事業所得稅核課之正確性
    。核被告所為，係犯刑法第二百十六條、第二百十條之行使偽造私文書罪，同法
    第二百十六條、第二百十五條之行使業務上登載不實文書罪，及違反商業會計法
    第七十一條第一款之商業負責人以明知為不實之事項，而填製會計憑證罪，與稅
    捐稽徵法第四十七條第三款、第四十一條之以不正當方法逃漏稅捐罪。另按商業
    會計法第七十一條第一款商業負責人以明知為不實之事項而填製會計憑證罪為刑
    法第二百十五條業務上登載不實罪之特別處罰規定，依法條競合關係，應優先適
    用商業會計法第七十一條第一款規定處斷，是關於被告製作不實之薪資印領清冊
    部分，應論以特別法之商業會計法第七十一條第一款商業負責人以明知為不實之
    事項而填製會計憑證罪，而不再論以刑法第二百十五條業務上登載不實罪。被告
    利用不知情之不詳姓名、年籍之成年記帳人員製作各類所得扣繳暨免扣繳憑單及
    營利事業所得稅結算申報書，係間接正犯。被告偽造印文，係其偽造私文書之部
    分行為，不另論罪，又被告偽造私文書及登載不實事項於業務上作成之文書後，
    復均持以行使，偽造私文書及登載不實事項於業務上文書之低度行為，均為其後
    行使之高度行為所吸收，亦均不另論處。又被告所犯偽造私文書罪與商業負責人
    以明知為不實之事項而填製會計憑證罪，係一個行為觸犯數罪名，應依想像競合
    犯之規定，從較重之偽造私文書罪處斷。被告所犯行使偽造私文書罪及行使業務
    上登載不實文書罪二罪間，有方法目的之牽連犯關係，為牽連犯，應依刑法第五
    十五條後段之規定，從一重之行使偽造私文書罪處斷。被告所犯行使偽造私文書
    罪及商業負責人以明知為不實之事項而填製會計憑證罪之犯行，雖公訴人起訴書
    論罪法條未論及，然已據公訴人於起訴犯罪事實欄記載被告有偽造「禾興工業社
    」九十年度薪資印領清冊之犯行，顯為已經起訴，僅係論罪法條之漏載，且與已
    經起訴部分之行使業務上登載不實文書罪間有牽連犯之裁判上一罪之關係，自為
    本院所得審究者，附以敘明。另稅捐稽徵法第四十七條第一款之規定，係將納稅
    義務人之公司責任，於其應處徒刑範圍，轉嫁於公司負責人，其犯罪主體為公司
    ，受罰之公司負責人乃屬「代罰」之性質，其本身並非逃漏稅捐之納稅義務人，
    亦即非犯罪之主體。公司以不正當方法逃漏稅捐，縱由該公司負責人或其他有權
    代表公司之自然人代表公司為之，究非屬於公司負責人本身之犯罪行為，自與該
    公司負責人之其他犯罪行為間，無方法結果之牽連關係可言；是被告所犯行使偽
    造私文書罪及以不正當方法逃漏稅捐二罪間，即無牽連之可言，而應予分論併罰
    。爰審酌被告犯罪之動禨、目的，其犯罪之手段係以虛報薪資支出之不正當方式
    ，逃漏營利事業所得稅，並損及證人乙○○之權益，惟所逃漏營利事業所得稅之
    稅額為九萬四千五百七十四元，所得利益尚非龐大，其因犯罪所生之損害不鉅，
    及坦承犯罪之犯後態度尚稱良好等一切情狀，分別量處如主文所示之刑，且均諭
    知易科罰金之折算標準，並定其應執行之刑，及諭知易科罰金之折算標準，以示
    懲儆。末查，被告偽造之「禾興工業社九十年度薪資印領清冊」已經其提出行使
    交付不詳姓名之成年記帳人員，且未扣案，然並無證據證明已經滅失，是其上偽
    造「乙○○」名義之印文十二枚，應依刑法第二百十九條規定，不問屬於犯人與
    否，均諭知沒收；又被告偽造私文書所使用偽造「乙○○」之印章一顆，已經被
    告於偽造私文書完成後返還蔡鴻燦，亦未扣案，然亦無證據證明業已滅失而不存
    在，亦應依同條規定，不問屬於犯人與否，宣告沒收。
據上論斷，應依刑事訴訟法第四百五十二條、第二百七十三條之一第一項、第二百九
十九條第一項前段，稅捐稽徵法第四十一條、第四十七條第一款，商業會計法第七十
一條第一款，刑法第十一條前段、第二百十五條、第二百十六條、第二百十條、第二
百十九條、第五十五條、第五十一條第五款、第四十一條第一項前段，罰金罰鍰提高
標準條例第一條前段、第二條，判決如主文。
中      華      民      國      九十三      年    九    月    二十四    日
                                臺灣臺中地方法院刑事第一庭
                                      法  官  林  源  森
右正本證明與原本無異。
如不服本判決，應於收受本判決後十日內向本院提出上訴書狀，其未敘述上訴理由者
，並得於提起上訴後十日內向本院補提理由書狀（均須按他造當事人之人數附繕本）
「切勿逕送上級法院」。
                                      書記官
中      華      民      國      九十三      年    九    月    二十四    日
附錄本案論罪科刑法條全文：
稅捐稽徵法第四十一條
 (逃漏稅捐之處罰)
納稅義務人以詐術或其他不正當方法逃漏稅捐者，處五年以下有期徒刑、拘役或科或
併科新台幣六萬元以下罰金。
稅捐稽徵法第四十七條
 (法人或非法人團體負責人之刑責)
本法關於納稅義務人、扣繳義務人及代徵人應處徒刑之規定，於左列之人適用之：
一  公司法規定之公司負責人。
二  民法或其他法律規定對外代表法人之董事或理事。
三  商業登記法規定之商業負責人。
四  其他非法人團體之代表人或管理人。
商業會計法第七十一條
商業負責人、主辦及經辦會計人員或依法受託代他人處理會計事務之人員有左列情事
之一者，處五年以下有期徒刑、拘役或科或併科新台幣十五萬元以下罰金：
一  以明知為不實之事項，而填製會計憑證或記入帳冊者。
二  故意使應保存之會計憑證、帳簿報表滅失毀損者。
三  意圖不法之利益而偽造、變造會計憑證、帳簿報表內容或撕毀其頁數者。
四  故意遺漏會計事項不為記錄，致使財務報表發生不實之結果者。
五  其他利用不正當方法，致使會計事項或財務報表發生不實之結果者。
中華民國刑法第二百一十條
(偽造變造私文書罪)
偽造、變造私文書，足以生損害於公眾或他人者，處五年以下有期徒刑。
中華民國刑法第二百一十五條
(業務上文書登載不實罪)
從事業務之人，明知為不實之事項，而登載於其業務上作成之文書，足以生損害於公
眾或他人者，處三年以下有期徒刑、拘役或五百元以下罰金。
中華民國刑法第二百一十六條
(行使偽造變造或登載不實之文書罪)
行使第二百十條至第二百十五條之文書者，依偽造、變造文書或登載不實事項或使登
載不實事項之規定處斷。
